臺北高等行政法院判決
　　　　　　　　　　　　　　　　　　 94年度簡字第155號
原　　　告　悅寶生物科技股份有限公司
代　表　人　甲○○
訴訟代理人　簡啟煜律師
被　　　告　臺北市政府衛生局
代　表　人　宋晏仁(局長)
上列當事人間因食品衛生管理法事件，原告不服臺北市政府中華
民國93年12月23日府訴字第09328486000號訴願決定，提起行政
訴訟。本院判決如下：
　　主  文
原告之訴駁回。
訴訟費用由原告負擔。
　　事  實
一、事實概要：原告於93年7月21日在台北世界貿易中心展覽1館
    （以下簡稱世貿1館）「生技大展」現場散發「利筋諾
    Lyprinol」產品宣傳單，內容述及「．．．Lyprinol利筋諾
    是關節炎和其他發炎症狀（氣喘與過敏）的天然保健成份．
    ．．降低關節發炎、腫脹、疼痛和僵硬、緩解呼吸道的氣喘
    、舒解過敏症狀、支援免疫系統功能．．．．」等字樣，並
    佐以減輕氣喘症狀之案例圖片，整體傳達氣息涉及使消費者
    誤認其產品具有上述功效，有易生誤解或誇大不實之情形，
    為臺北市信義區衛生所（以下簡稱信義區衛生所）志工查悉
    後報由該所於93年7月28日以北市信衛二字第09360476300號
    函移送臺北市中正區衛生所（以下簡稱中正區衛生所）處理
    ，中正區衛生所嗣於93年8月2日訪談原告代表人甲○○並製
    作食品衛生調查紀錄後，於93年8月3日以北市正衛二字第
    09360494900號函檢附前揭調查紀錄及相關資料報請被告核
    處。經被告審查結果，認原告有違反食品衛生管理法第19條
    第1項規定之情形，乃依同法第32條第1項規定，於93年8月
    10 日以北市衛七字第09335700601號行政處分書處以罰鍰新
    台幣（下同）30,000元。原告不服，提起訴願，亦遭決定駁
    回，遂向本院提起行政訴訟。
二、兩造聲明：
　(一)原告聲明：
    1.被告之處分及訴願決定均撤銷。
    2.訴訟費用由被告負擔。
  (二)被告聲明：
    1.駁回原告之訴。
    2.訴訟費用由原告負擔。
三、兩造主張：
　(一)原告起訴意旨略謂：
    1.查言論自由係我國憲法重要之基本人權之一，亦係民主制
      度賴以維繫之最重要的工具，即透過每個人得自由發表意
      見並公開於眾，使發表人之意見、創見、發現等得有機會
      讓大眾（或特定專業族群）有檢視、批評之機會，一方面
      使不正確之看法或言論有被修正的可能，另一方面亦使良
      善有益人類之發現或創見得以傳播，最終將使人類的文明
      得以進步，故對於言論自由，國家應盡最大的維護，以確
      保此功能之正常發揮。惟為兼顧公共利益之保護，法律仍
      對言論自由仍得加以限制，而限制是否合理？是否為增進
      公共利益所必要？抑或反而有害於公共利益？自應依個案
      具體分別認定之。以下分別自保護對象、內容等分別說明
      之：
      就保護對象而言：
        食品衛生管理法之立法目的在於維護國民健康，此觀食
        品衛生管理法第1條即明。而此之「國民」涵射範圍究
        有多廣？依據行政院衛生署所公布之「食品廣告標示詞
        句涉及虛偽、誇張或醫藥效能之認定表」總說明第4項
        所載「應視個案所傳達消費者訊息之整體表現」等語可
        知，係以一般之消費者為對象。反之，對於有醫護專業
        背景之人士（含產官學界）而言，則應廣開對此類人士
        得以接觸之管道，由專業人士對於Lyprinol（利筋諾）
        加以了解、判斷，以達成將有益之成份透過渠等加以認
        識、檢驗，並進而推廣，如此反而能維護或增進全民之
        健康。故若行政機關過度寬鬆認定該條「國民」之範圍
        ，將導致對於言論自由之不適當之限制，不僅有違憲法
        保障之言論自由及食品衛生管理法之立法目的，亦將成
        為生技產業之最大阻礙，最後受害者，反而係廣大消費
        族群。準此，系爭最新關節保健專刊末頁有以相當明顯
        之字體載明「本資料提供醫護人員參考專用」，即已明
        示系爭專刊之發送對象為專業之醫護人員，揆之前揭說
        明，倘連此類專業人士都因被告機關過度氾濫解為仍屬
        不得發放之對象，則言論自由豈非成為空談？且可想而
        知，一個可能對於國民健康相當有助益之成分，在被告
        過度擴張適用法令之情形下，將無管道及機會得到專業
        人士檢視或推廣，將對公共利益有相當不良之深遠影響
        ，自不待言。是對於專業人士宣傳之文件或廣告，非屬
        食品衛生管理法第第19條所禁止之列，自不待言。
      就系爭專刊內容而言：
        系爭專刊內容在介紹lyprinol成分發現的起源及萃取過
        程，並摘錄甚多之專業論文、研究報告、新聞報導、專
        業書刊對此成份之介紹，且均附註發表時間及出處，其
        中還有不少均是原文之引用（詳原證三），目的在於令
        與會之專業人士得對此成份經由引註能再取得更多詳細
        之專業資料，如此內容之專刊，性質實為國內外學術論
        文之摘要，整體觀察一見即知並非針對一般之消費者。
        且系爭專刊內容未如一般坊間之商業性質之傳單，有誇
        大渲染之語句，其每段文字均有註明出處，又全篇專刊
        更未見任何產品之照片，展覽現場亦無販售相關產品（
        此為被告所是認），故亦無與特定產品產生不當之連結
        。
      就Lyprinol（利筋諾）此名詞而言：
        Lyprinol生物科技於國外早已被廣泛運用，現成為青邊
        貽貝萃取物之通用代名詞，如同兒茶素一般，已成為綠
        茶萃取物之代名詞，並為各界所慣用，此觀「健康食品
        暨保健智慧」一書中，對「綠牡貝」之介紹均直接以
        lyprinol代表綠牡貝之萃取物即明。是系爭專刊中使用
        lyprinol（利筋諾）之名詞並不會特定的商品產生不當
        之聯想，益證系爭專刊係專供專業人士了解、交流之學
        術論文摘要，而非第19條所欲規範之標示、宣傳、或廣
        告。
    2.次查被告以系爭專刊係信義區衛生所義工進入「生技大展
      」現場，由現場人員發送而取得，認定系爭專刊之發送對
      象自包括消費者在內。惟查受委任承辦之展昭國際企業股
      份有限公司函之書面說明及該展覽之邀請函載明「該活動
      為專業展覽性質，．．．參觀來賓均須邀請函並留下來賓
      資料或名片方能換證進入，並謝絕十二歲以下兒童參觀」
      等語，故該次展覽並非以一般消費者為對象，須持邀請函
      及換證始可入場，而被告所稱之「義工」恐應係以矇騙之
      不合法手段進入會場，實與「釣魚」方式無異。從而原告
      縱有違法情事，侵害法益情節亦相當輕微，被告以不正當
      之方法蒐證，不僅有違依法行政之原則，更與比例原則相
      悖。
    3.按「人民違反法律上之義務而應受行政罰之行為，法律無
      特別規定時，雖不以出於故意為必要，仍須以過失其責任
      條件。但應受行政罰之行為，僅須違反禁止規定或作為義
      務，而不以發生損害或危險為其要件者，推定為有過失，
      於行為人不能舉證自己無過失時，即應受處罰。」，大法
      官會議釋字第275號著有解釋。經查原告係該次活動之參
      展公司，並非主辦單位，其既知此次活動之對象為專業人
      士而非一般消費者，且活動當時所有入口主辦單位均有派
      駐人員檢查證件，須有邀請函及換證才能進入，可知縱有
      一般消費者趁隙進場，亦是主辦單位之過失，無由將此過
      失加諸於原告，而由原告承擔。況原告認知當天得進入展
      覽會場者，即非消費者（此由原告於展覽當天並無販售商
      品可知），且其工作人員亦均係對掛有識別證之來賓散發
      健保專刊，是原告已盡最大之注意義務，實無任何故意或
      過失可言。
    4.又被告主張曾2次以電話詢問原告，而原告公司之服務人
      員均答稱「．．．93年2月份即開始販售，目前一般藥局
      或是有機店可找到．．．本產品為食品」為據，益證原告
      之行為已違反食品衛生管理法第19條第1項規定云云。惟
      查被告所提供之電話紀錄表過於簡略，令人易生誤解，實
      則，原告公司得知發話人係詢問Lyprinol之相關問題後係
      回稱「妳一定有參加台灣生技月生技大展吧？請問妳是對
      Lyprinol那方面有興趣？養殖技術、生物科技還是臨床實
      驗．．．」等語，可知在原告之認知中，此發話人係曾參
      加生技專業展之專業人士，且原告僅於生技大展發送之專
      刊上留有電話，專業人士始有機會取得，況談話內容更未
      涉及產品或此成分之特定療效，自當無食品衛生管理法第
      19條所稱之「不實、誇張或易生誤解」之情形。另當發話
      者主動問及何處可購得特定產品時，原告雖告知於一般藥
      局及有機店可買到等語，惟因其身分為專業人員，如此之
      告知並無任何不妥之處，且縱認發話人為消費者，然因於
      全部通話內容，原告均未提及產品或此成分之療效或功能
      ，自無從使來電之人產生「不實、誇張或易生誤解」之情
      形。是原告於被告電話詢問回答之內容，無法證明原告有
      何違法或不當之處，被告逕據此認定原告違反食品衛生管
      理法第19條第1項規定，顯有違誤。
    5.再查原告多年來與國際知名生技大廠共同投入天然保健食
      品之研發，分別獲得衛生署2項健康食品認證、1項品質標
      章獎及1項國家醫療品質金獎之肯定。為維此多年之努力
      成果，原告公司多年來均競競業業，恪遵政府法令，然被
      告竟於能提供國內外生技專業產官學界最佳之交流場合中
      ，先偽裝專業人員進入會場以取得只針對專業人士散發之
      健保專刊，復以電話方式將前後性質對象完全不同情形予
      以不當連結，而陷原告守法之業者於違法之處境，被告如
      此違法不當之做法，對最能提供國內生技技術交流之大型
      專業展覽會平台之參展廠商將造成寒蟬效應，致生技專業
      交流大幅萎縮，不僅言論自由所保障之知識、意見交流機
      會將全被阻斷，更使悠關國民健康之生技產業於國內當無
      任何前景可言。是原處分顯有違誤，應予撤銷。
　(二)被告答辯意旨略謂：
    1.按「本法所稱主管機關︰在中央為行政院衛生署；在直轄
      巿為直轄巿政府；在縣（巿）為縣（巿）政府。」、「食
      品不得為醫療效能之標示、宣傳或廣告。」、「違反第19
      條第1項規定者，處新台幣3鍰；違反同條第2項規定者，
      處新台幣20萬元以上100百萬元以下罰鍰；1年內再次違反
      者，並得廢止其營業或工廠登記證照；對其違規廣告，並
      得按次連續處罰至其停止刊播為止。」，分別為食品衛生
      管理法第9條、第19條第2項、第32條第1項所明定。次按
      「食品廣告標示詞句涉及虛偽、誇張或醫藥效能之認定表
      ：．．．2.詞句未涉及醫藥效能但涉及虛偽誇張或易生誤
      解：涉及生理功能者．．．未涉及中藥材效能而涉及五官
      臟器者．．．涉及改變身體外觀者．．．涉及引用本署相
      關字號，未就該公文之旨意為完整之引述者．．．」、「
      主旨：公告本府主管業務委任事項，並自90年9月1日起生
      效。依據：1.行政程序法第15條。2.台北市政府組織自治
      條例第2條第2項。公告事項．．．6.本府將下列業務委任
      本府衛生局，以該局名義執行之．．． (7)食品衛生管理
      法中有關本府權限事項。．．．」，分別為行政院衛生署
      88年7月31日衛署食字第88037735 號公告（以下簡稱行政
      院衛生署88年7月31日公告）、台北市政府90年8月23日府
      秘二字第9010798100號公告（以下簡稱台北市政府90年8
      月23日公告）所明示。
    2.本件原告訴稱略以被告未經詳細查詢，將不屬於產品之
      Lyprinol（利筋諾）作為其品牌食品，並據此作成行政處
      分，有損原告權益，況Lyprinol（利筋諾）對於發炎現象
      確有保健效果，亦為多國科學家所證實；且原告於世貿1
      館生技大展所散發之宣傳單並非係產品之廣告單，而係學
      術論文摘要，發放對象亦非一般消費者，而係針對國內生
      技業者等語，資為爭議。經查原告於93年7月21日在世貿1
      館「生技大展」現場散發「利筋諾Lyprinol」產品宣傳單
      刊登「Lyprinol利筋諾是關節炎和其他發炎症狀（氣喘與
      過敏）的天然保健成份」等詞句，而系爭宣傳廣告係原告
      所印製發放，亦為原告負責人甲○○所認諾；且系爭宣傳
      單係影射「利筋諾Lyprinol」產品，內容載有「降低關節
      發炎、腫脹、疼痛和僵硬、緩解呼吸道的氣喘、舒解過敏
      症狀、支援免疫系統功能」等詞句，其整體表現已涉及易
      生誤解等情，參照行政院衛生署88年7月31日公告之食品
      廣告標示詞句涉及虛偽、誇張或醫藥效能之認定表，業已
      違反食品衛生管理法第19條第1項規定。又系爭廣告業經
      被告2次以電話詢問原告，原告公司服務人員均答稱「．
      ．．93年2月份已開始販售，目前一般藥局或是有機店可
      找到．．．本產品為食品。」等語，有被告93年8月9日公
      務電話紀錄影本在卷可憑。況系爭廣告傳單係信義區衛生
      所志工至世貿1館「生技大展」參觀時由現場人員分送，
      發放對象自包括一般消費者。是原告所訴，委難採據，原
      處分處以原告法定最低額3萬元罰鍰，並無不合，應予維
      持。
　　理  由
一、按「本法所稱主管機關︰在中央為行政院衛生署；在直轄巿
    為直轄巿政府；在縣（巿）為縣（巿）政府。」、「對於食
    品、食品添加物或食品用洗潔劑所為之標示、宣傳或廣告，
    不得有不實、誇張或易生誤解之情形。」、「違反第19條第
    1項規定者，處新台幣3萬元以上15萬元以下罰鍰；違反同條
    第2項規定者，處新台幣20萬元以上100百萬元以下罰鍰；1
    年內再次違反者，並得廢止其營業或工廠登記證照；對其違
    規廣告，並得按次連續處罰至其停止刊播為止。」，行為時
    食品衛生管理法第9條、第19條第1項、第32條第1項分別定
    有明文。又「食品廣告標示詞句涉及虛偽、誇張或醫藥效能
    之認定表：．．．2.詞句未涉及醫藥效能但涉及虛偽誇張或
    易生誤解：涉及生理功能者．．．未涉及中藥材效能而涉及
    五官臟器者．．．涉及改變身體外觀者．．．涉及引用本署
    相關字號，未就該公文之旨意為完整之引述者．．．」、「
    主旨：公告本府主管業務委任事項，並自90年9月1日起生效
    。依據：1.行政程序法第15條。2.台北市政府組織自治條例
    第2條第2項。公告事項．．．6.本府將下列業務委任本府衛
    生局，以該局名義執行之．．． (7)食品衛生管理法中有關
    本府權限事項。．．．」，復分別為行政院衛生署88年7月
    31日公告及台北市政府90年8月23日公告所明示。
二、本件原告對被告93年8月10日北市衛七字第09335700601號行
    政處分書認定其前於93年7月21日在世貿1館「生技大展」現
    場散發之「利筋諾Lyprinol」產品宣傳單涉有不實、誇張或
    易生誤解之情形不服，並以系爭產品廣告非屬食品廣告，乃
    係學術論文摘要，且發放對象並非一般消費者等語資為主張
    。經查系爭「利筋諾Lyprinol」產品宣傳單中詞句有「．．
    Lyprinol利筋諾是關節炎和其他發炎症狀（氣喘與過敏）的
    天然保健成份．．．降低關節發炎、腫脹、疼痛和僵硬、緩
    解呼吸道的氣喘、舒解過敏症狀、支援免疫系統功能．．．
    ．」等字樣，有該宣傳單影本1份在卷可稽，並為原告所不
    爭，自堪認為實在。第以該宣傳單上「Lyprinol」、「利筋
    諾」、「關節炎」、「氣喘」與「過敏」等5個名詞皆以字
    跡較大、筆畫較粗之字體列印，是其外觀上本有足使一般社
    會大眾產生該產品係與關節炎、氣喘、過敏等有關之印象，
    且其內容復闡述「．．降低關節發炎、腫脹、疼痛和僵硬、
    緩解呼吸道的氣喘、舒解過敏症狀、支援免疫系統功能．．
    ．」等字樣，自足令人誤為其確具有該等功能、療效，此與
    生技大展活動是否為專業展覽性質及參觀來賓資格限制、進
    場程序等節無涉，亦與「利筋諾Lyprinol」產品營業銷售情
    形係屬二事，故被告以其整體表現已涉及易生誤解之狀況，
    乃參照行政院衛生署88年7月31日公告之食品廣告標示詞句
    涉及虛偽、誇張或醫藥效能之認定表據以處罰，即非無憑。
    從而本件被告所為處分，揆諸首揭法條規定，並無違誤，訴
    願決定予以維持，亦無不合，原告徒執前詞，訴請撤銷，為
    無理由，應予駁回。另本件依卷內資料，事證已臻明確，爰
    不經言詞辯論為之，併此陳明。
據上論結，本件原告之訴為無理由，依行政訴訟法第236條、第
195條第1項後段、第98條第3項前段，判決如主文。
中　　華　　民　　國　　94　　年　  10　　月　 31  　 日
                  第 二 庭  法  官  林育如
上為正本係照原本作成。
本件以訴訟事件所涉及之法律見解具有原則性者為限，始得於本
判決送達後20日內向本院提出上訴狀並表明上訴理由，如已於本
判決宣示後送達前提起上訴者，應於判決送達後20日內補具上訴
理由（均按他造人數附繕本），且經最高行政法院許可後方得上
訴。
中　　華　　民　　國　　94　　年　  10　　月　 31  　 日
　　　　　　　　　　　　　  書記官　林惠堉
